【裁判字號】    98,訴易,44
【裁判日期】    980728
【裁判案由】    侵權行為損害賠償
【裁判全文】
臺灣高等法院民事判決                  98年度訴易字第44號
原      告  己○○
            辛○○
            丙○○
            乙○○○
            庚○○
            丁○○
            甲○○
共      同
訴訟代理人  游文華律師
複  代理人  戊○○
被      告  癸○○
            壬○○
兼  共  同
訴訟代理人  子○○
上列當事人間因被告妨害自由等案件，經原告提起刑事附帶民事
訴訟，請求侵權行為損害賠償事件，經本院刑事庭裁定移送，本
院於民國98年7月14日言詞辯論終結，判決如下：
    主      文
被告應連帶給付原告每人各新臺幣伍萬元，及自如附表一所示利
息起算日起至清償日止，按年利率百分之五計算之利息。
被告壬○○應給付原告每人各新臺幣伍萬元，及自如附表一所示
利息起算日起至清償日止，按年利率百分之五計算之利息。
被告壬○○應給付原告己○○新臺幣伍萬元，及自如附表一所示
利息起算日起至清償日止，按年利率百分之五計算之利息。
訴訟費用由被告連帶負擔百分之四十五，餘由被告壬○○負擔。
    事實及理由
一、本件原告經合法通知，均未於言詞辯論期日到場，核無民事
    訴訟法第386條所列各款情形，爰依被告之聲請，由其一造
    辯論而為判決。
二、原告主張：被告子○○、壬○○、癸○○為兄弟妹關係，而
    癸○○、壬○○自民國72年起至96年5月止，向在臺北縣永
    和市○○段812等地號土地即臺北縣永和市○○街110、112
    號、中興街89號等（下稱勵行攤販市場）上擺設攤位之伊等
    （所使用之土地明細詳如附表二所示）稱伊等所使用之前開
    土地為其等所有，而向伊等收取租金（癸○○、壬○○涉嫌
    詐欺取財部分，另經檢察官為不起訴處分確定）。嗣於96
    年6月間，伊等察覺有異，經向地政機關查詢後始發現前揭
    土地部分屬於國有土地或屬於子○○與訴外人謝美花等人所
    共有，伊等僅欲再繳付部分租金予被告，旋遭被告拒絕，並
    引起被告之不滿，被告即與真實姓名年籍資料不詳、綽號「
    小胖」之成年男子及其他真實姓名年籍資料不詳之成年男子
    2名等人（下稱「小胖」等3人），於96年7月21日上午4時至
    7時許，共同至勵行攤販市場，由壬○○以竹竿封住甲○○
    所租用位於臺北縣永和市○○街110號之大門，由子○○及
    其他人將機車停放在伊等攤位前、或利用桌椅佔據伊等攤位
    、或坐在伊等攤位上，且壬○○另向在場之己○○、丙○○
    、甲○○、丁○○、乙○○○以言語恫稱：「要黑的要白的
    自己選，如果讓你們作下去，我『謝』倒過來寫」、「黑道
    白道都有」或會將伊等擺攤之桌椅搬走等加害生命、財產之
    事，使伊等心生畏懼，以此上開強暴、脅迫之方式，使伊等
    無法擺攤營業，妨害伊等行使權利，嗣經伊等報警處理，其
    等始各自散去。又壬○○與「小胖」等3人，分別於96年7月
    22 、23日上午4時至7時許，在上開勵行攤販市場，故意將
    所騎乘之機車停放在伊等攤位前、或利用桌椅佔據伊等攤位
    、或坐在伊等攤位上，以此等強暴、脅迫之方式，使伊等無
    法擺攤營業，妨害伊等行使權利，嗣經己○○等人報警處理
    ，其等始各自散去。壬○○另於96年7月23日下午2時許，在
    上址，因見己○○以相機對其拍照，為阻止己○○拍照而欲
    搶取該相機，竟基於傷害人身體之意思，徒手強拉己○○之
    手，使己○○倒地而受有頭部外傷、頸部扭傷及拉傷、右側
    大腿瘀傷等傷害。被告上開行為已經法院刑事庭判決有罪確
    定（下稱系爭妨害自由等案），因被告前揭妨害伊等營業及
    恐嚇使生畏懼等行為，已侵害伊等人身自由，致伊等受有精
    神上之痛苦，壬○○復故意傷害己○○之身體，己○○除需
    長期療養外，尚受驚恐而畏懼外出，精神甚為痛苦。爰依民
    法第184條第1項、第185條、195條第1項規定，求為判命被
    告應連帶給付伊等每人新臺幣（下同）5萬元，壬○○應再
    給付伊等每人5萬元，並另給付己○○5萬元，及均加付自起
    訴狀繕本送達翌日起算之法定利息等語。
三、被告則以：臺北縣永和市○○段812、812之2、812之3地號
    土地分別為宋謝美雪、子○○與其他人共有之土地，同段
    841地號土地則為國有財產局所有，同段819、819之1地號土
    地則為他人共有土地，而原告攤位使用之土地均分占812、
    812之2、812之3地號土地，其等在同段812等地號土地上即
    臺北縣永和市○○街89號擺攤工作。原告於75年間與伊等訂
    有承租契約，按月繳交7,000元、5萬元不等之租金，數百萬
    元搭建鋼筋、水泥鐵皮屋，做為水電修繕之費用，原告積欠
    伊等租金之情形為：甲○○105萬元、辛○○907,600元、己
    ○○771,800元、丁○○290,400元、庚○○、丙○○及乙○
    ○○各291,000元，顯係侵害伊等權利，本應由原告負竊佔
    、侵占等責。另己○○已於96年7月21、22日持相機對壬○
    ○拍照存證，壬○○顯無於96年7月23日搶奪己○○相機之
    必要，己○○係自行衝撞水泥地面致受傷，其自殘行為與壬
    ○○無關等語為辯。
四、查原告主張被告以其等擺攤之如附表二所示土地為被告所有
    ，自72年起至96年5月止，向其等收取租金，嗣其等知悉前
    揭土地部分屬於國有土地或屬於子○○與他人共有，僅欲再
    繳付部分租金，惟遭被告拒絕，其等並於96年7月21日在勵
    行攤販市場遭被告與「小胖」等3人共同以強暴、脅迫妨害
    行使營業自由權利，又於96年7月22、23日在上址遭壬○○
    及「小胖」等3人以同一方式妨害行使營業自由權利，壬○
    ○並於96年7月23日在上址，為阻止己○○對其拍照而欲搶
    奪取該相機而傷害己○○等語，業據癸○○、壬○○於系爭
    妨害自由等案偵訊及本院刑事庭訊問時供述明確，核與原告
    於同案檢察官偵訊時及本院刑事庭審理時結證相符，並經證
    人李平常於同案檢察官偵訊時及證人蔡吳秀卉、李宏恆於本
    院刑事庭審理時結證屬實，復有土地登記公務用謄本、板信
    商業銀行無摺存/提收據、臺北縣中和地政事務所土地所有
    權狀、房/店屋租賃契約書、新光銀行存入憑條、臺灣土地
    銀行入戶電匯申請書、彰化銀行匯款回條聯、現場照片、臺
    北縣政府警察局永和分局97年9月8日北縣警永偵字第097003
    0290號函暨所附臺北縣政府警察局永和分局中正橋派出所處
    理各類案件回報紀錄表、勤務紀錄簿、勘驗筆錄、履勘照片
    、臺北縣中和地政事務所97年3月20日北縣中地測字第09700
    03642號函暨臺北縣中和地政事務所土地複丈成果圖、土地
    登記公務用謄本、耕莘醫院永和分院診斷證明書、耕莘醫院
    永和分院97年9月5日耕永醫字第970956號函暨己○○病歷資
    料、病情說明等件可稽（見系爭妨害自由等案96年度他字第
    5341號偵查卷(一)第7至9、76、96、107、149至153、171至
    194、199頁，卷(二)第1至143頁，二審刑事卷第47至50、68至
    74、79至84頁）。而刑事部分，法院判決壬○○「共同以強
    暴、脅迫妨害人行使權利，處有期徒刑貳月，如易科罰金，
    以新臺幣壹仟元折算壹日；又共同以強暴、脅迫妨害人行使
    權利，處有期徒刑貳月，如易科罰金，以新臺幣壹仟元折算
    壹日；又共同以強暴、脅迫妨害人行使權利，處有期徒刑貳
    月，如易科罰金，以新臺幣壹仟元折算壹日；又傷害人之身
    體，處有期徒刑貳月，如易科罰金，以新臺幣壹仟元折算壹
    日。應執行有期徒刑陸月，如易科罰金，以新臺幣壹仟元折
    算壹日。」、癸○○「共同以強暴、脅迫妨害人行使權利，
    處有期徒刑貳月，如易科罰金，以新臺幣壹仟元折算壹日。
    」、子○○「共同以強暴、脅迫妨害人行使權利，處有期徒
    刑貳月，如易科罰金，以新臺幣壹仟元折算壹日。」確定，
    有臺灣板橋地院97年度易字第2303號刑事判決、本院98年度
    上易字第568號刑事判決可稽，並為兩造所不爭執（見本院
    訴易字卷第17頁反面），應堪信實。被告雖抗辯壬○○無搶
    奪己○○相機之必要，己○○之傷勢係自殘所為云云，非惟
    為己○○所否認，且與上開確定刑事判決是認之事實及常情
    不符，更與己○○前揭診斷證明書及病歷資料、病情說明與
    照片迥異（見系爭妨害自由等案二審刑事卷第84頁），被告
    復未舉證以實其說，自難採信。
五、按因故意或過失，不法侵害他人之權利者，負損害賠償責任
    ；故意以背於善良風俗之方法，加損害於他人者亦同。而數
    人共同不法侵害他人之權利者，連帶負損害賠償責任。又不
    法侵害他人之身體或健康者，被害人雖非財產上之損害，亦
    得請求賠償相當之金額。民法第184條第1項、第185條前段
    、第195條第1項前段分別定有明文。承前所述，被告與「小
    胖」等3人共同於96年7月21日在勵行攤販市場以強暴、脅迫
    妨害原告營業之自由權利，壬○○又於96年7月22、23日與
    「小胖」等3人在上址以同一方式妨害原告營業之自由權利
    ，並於96年7月23日在上址對己○○為傷害行為，而被告上
    開不法行為與原告營業自由權受侵害及己○○身體受傷害之
    間，有相當因果關係，則原告本於侵權行為之法律關係，依
    上開規定請求被告賠償精神慰撫金（見本院訴易字卷第17頁
    反面），自屬有據。
六、次按不法侵害他人身體、健康之非財產上損害賠償，應斟酌
    雙方身分、地位、資力與加害之程度及其他各種情形核定相
    當之數額，其金額是否相當，自應依實際加害情形與被害人
    所受之痛苦及雙方之身分、地位、經濟狀況等關係決定之。
    最高法院77年度台上字第1726號、85年度台上字第460號裁
    判要旨參照。經查：
    (一)原告己○○係41年5月25日出生，辛○○係38年9月9日出
      生，丙○○係51年12月8日出生，乙○○○係40年9月10日
      出生，庚○○係50年9月16日出生，丁○○係39年5月1日
      出生，甲○○係53年4月22日出生；被告癸○○則係48年8
      月6日出生，壬○○係46年2月15日出生，子○○係41年10
      月1日出生，系爭妨害自由等案卷附年籍資料及個人基本
      資料查詢結果可稽。原告自陳除丙○○係高中畢業外，其
      餘均為國中小學畢業，皆在市場做小生意，每月盈收扣除
      成本約為10萬元等語，並提出97年度各類所得資料清單為
      證，復經本院自稅務電子閘門調取兩造財產所得明細表，
      己○○96年度所得為55,224元及有坐落臺北縣房地公告現
      值10,047元，丙○○有坐落臺北縣房地公告現值1,748,84
      3元，庚○○於95、96年所得依序為144,119元、148,270
      元及坐落臺北縣、雲林縣房地公告現值及汽車價值合計
      3,411,518元，丁○○有坐落臺北縣、宜蘭縣房地公告現
      值及汽車價值合計505,831元，甲○○於95、96年所得依
      序為6,697元、9,186元及坐落臺北縣房地公告現值與汽車
      價值暨投資等合計5,559,711元，辛○○有坐落臺北縣、
      高雄市房地公告現值合計159,031元，乙○○○有坐落臺
      北縣房地公告現值及投資合計148,531元；被告癸○○於
      95、96年所得依序為1,395,145元、1,353元及有坐落臺北
      縣房地公告現值3,343,363元，壬○○於95、96年所得依
      序為728,894元、103,507元及坐落臺北縣房地公告現值與
      投資等合計3,767,767元，子○○於95、96年度所得依序
      為146,492元、148,806元及坐落臺北縣房地公告現值與投
      資等合計899,590元等情，為被告所不爭執（見本院訴易
      字卷第至86、88、90至97、100至103頁、111頁反面），
      堪予採信。
    (二)爰審酌前開兩造之年齡、教育程度、社會地位、資力等情
      ，再參以原告於96年7月21日因被告三人與「小胖」等3人
      ，及於96年7月22、23日因壬○○與「小胖」等3人之強暴
      、脅迫致影響營業之自由權，暨己○○於96年7月23日因
      拍照時遭壬○○傷害，原告因此心生畏懼而受有精神上之
      痛苦，己○○並因受傷而受有身體疼痛、心靈傷害等情，
      認原告得請求被告連帶給付之精神慰撫金，以每人5萬元
      為適當；而壬○○另對原告為妨害自自由等不法行為尚有
      二次，原告得再請求壬○○給付之精神慰撫金，以每人5
      萬元為適當；又壬○○另對己○○為傷害之不法行為，己
      ○○得請求壬○○給付之精神慰撫金，亦以5萬元為適當
      。
七、從而，原告依民法第184條第1項、第185條、195條第1項規
    定，請求被告連帶給付其等每人5萬元，壬○○應再給付原
    告每人5萬元，並另給付己○○5萬元，與均加付自起訴狀繕
    本送達翌日即如附表一所示日期起至清償日止，按年利率5%
    計算之利息，為有理由，應予准許。又本件事證已臻明確，
    兩造其餘之攻擊或防禦方法及未經援用之證據，經本院斟酌
    後，認為不足以影響本判決之結果，自無逐一詳予論駁之必
    要，併此敘明。
八、據上論結，本件原告之訴為無理由，爰判決如主文。
中    華    民    國    98    年    7     月    28    日
                    民事第十七庭
                        審判長法  官  藍文祥
                              法  官  陳麗芬
                              法  官  張競文
正本係照原本作成。
不得上訴。
中    華    民    國    98    年    7     月    29    日
                              書記官  章大富
┌───────────────────────────────┐
│附表一                                                        │
├────┬──────────────────────────┤
│被告姓名│利  息  起  算  日（即附帶民事訴訟狀繕本送達之翌日）│
├────┼──────────────────────────┤
│癸○○  │98年4月30日（98年4月29日送達，見本院附民卷第18頁）  │
├────┼──────────────────────────┤
│壬○○  │98年5月1日（98年4月30日送達，見本院附民卷第19頁）   │
├────┼──────────────────────────┤
│子○○  │98年5月16日（98年5月5日寄存送達，依民事訴訟法第138條│
│        │第2項規定，經10日發生送達效力；見本院附民卷第17頁） │
└────┴──────────────────────────┘
┌───────────────────────────────┐
│附表二                                                        │
├───────────┬───────────────────┤
│  使      用     人   │使用之土地地號（臺北縣永和市○○段）  │
│                      │註：以下土地除841地號土地屬於國有土地 │
│                      │外，其餘土地均為子○○等人所共有      │
├───────────┼───────────────────┤
│李平常、辛○○（共用）│841 、812 地號                        │
├───────────┼───────────────────┤
│丁○○                │同上                                  │
├───────────┼───────────────────┤
│庚○○                │同上                                  │
├───────────┼───────────────────┤
│丙○○                │同上                                  │
├───────────┼───────────────────┤
│己○○                │812、812-2 、812-3、841 地號          │
├───────────┼───────────────────┤
│甲○○                │812-2、812-3、841地號                 │
├───────────┼───────────────────┤
│乙○○○              │812-2、812-3 、819-1、841 地號        │
└───────────┴───────────────────┘


司法院資訊處製作；財團法人民間司法改革基金會備份。
